臺灣高等法院刑事判決
109年度交上易字第44號
上  訴  人  
即  被  告  陳有發


上列上訴人因過失傷害案件，不服臺灣基隆地方法院108年度交
易字第122號，中華民國108年10月31日審判決（起訴案號：臺灣
基隆地方檢察署108年度偵字第1778號），提起上訴，本院判決
如下：
    主  文
原判決撤銷。
陳有發犯過失傷害罪，處有期徒刑參月，如易科罰金，以新臺幣
壹仟元折算壹日。
    事  實
一、陳有發於民國107年12月3日上午10時30分許，駕駛車牌號碼
    000-0000號自小客車，沿新北市瑞芳區逢甲路往基隆方向行
    駛，欲至逢甲路某小吃店用餐，因車行錯過用餐地點，遂在
    逢甲路343-16號前迴轉至對向車道，本應注意車前狀況，隨
    時採取必要之安全措施，及汽車迴車前，應暫停並顯示左轉
    燈光或手勢，看清無來往車輛，始得迴轉，而依當時情形為
    天候陰、日間有自然光線，柏油路面乾燥、無缺陷、無障礙
    物，視距良好，無不能注意之情事，竟疏未注意對向車道有
    鄭興蘭騎乘車號000-0000號機車行過，陳有發駕車原暫停在
    道路中，竟突然加速迴轉至對向車道，其車頭撞擊正行至該
    處之鄭興蘭機車，將其撞往騎樓，致鄭興蘭人車倒地，受有
    左側手肘、右側手部擦傷、下背、骨盆挫傷及左腎震盪等傷
    害。嗣經警據報前往現場處理時，陳有發雖向到場處理之新
    北市政府警察局交通大隊員警承認為肇事人，但否認有過失
    傷害犯行，無自首接受裁判之意。
二、案經鄭興蘭訴由新北巿政府警察局瑞芳分局移送臺灣基隆地
    方檢察署檢察官偵查起訴。 
    理  由
壹、程序部分
一、按被告以外之人（包括證人、鑑定人、告訴人、被害人及共
    同被告等）於審判外之陳述雖不符刑事訴訟法第159 條之1
    至 之4 等4 條之規定，而經當事人於審判程序同意作為證
    據，法院審酌該言詞陳述或書面陳述作成時之情況，認為適
    當者，亦得為證據，同法第159 條之5 第1 項定有明文。立
    法意旨在於傳聞證據未經當事人之反對詰問予以核實，原則
    上先予排除。惟若當事人已放棄反對詰問權，於審判程序中
    表明同意該等傳聞證據可作為證據；或於言詞辯論終結前未
    聲明異議，基於尊重當事人對傳聞證據之處分權，及證據資
    料愈豐富，愈有助於真實發見之理念，且強化言詞辯論主義
    ，使訴訟程序得以順暢進行，上開傳聞證據亦均具有證據能
    力。經查，本院以下所引用被告以外之人於審判外之陳述，
    檢察官及被告陳有發於本院準備程序中，表示同意具備證據
    能力（本院卷第50至51頁），復於審判期日就本院提示之前
    揭證據方法於言詞辯論終結前，均亦未就所調查之證據主張
    有刑事訴訟法第159條第1項不得為證據之情形，本院審酌各
    該證據資料製作時之情況，亦無違法不當或證明力明顯過低
    之瑕疵，以之作為證據應屬適當，依刑事訴訟法第159 條之
    5 規定，認該等證據均具證據能力。
二、本判決所引用之非供述證據部分，與本案均有關聯性，亦無
    證據證明係實施刑事訴訟程序之公務員以不法方式所取得，
    亦無刑事訴訟法第159條之4顯有不可信之情況與不得作為證
    據之情形，且經本院於審理期日依法進行證據之調查、辯論
    ，依刑事訴訟法第158條之4之反面解釋，應有證據能力。
貳、得心證之理由
一、訊據被告陳有發固不否認於上揭時地，因駕車過失肇致本案
    車禍，然矢口否認有何過失傷害犯行，辯稱：伊做完筆錄後
    去瑞芳礦工醫院看告訴人鄭興蘭，醫院表示告訴人沒有受傷
    ，叫她出院，顯然告訴人沒有因本案車禍受傷云云。
二、經查
  ㈠被告於107年12月3日上午10時30分許，駕駛車牌號碼000-000
    0號自小客車，在新北市○○區○○路000000號前迴轉至對向車
    道時，因疏未注意車前狀況並看清往來車輛，致撞擊對向由
    告訴人騎乘之MBD-5867號機車，告訴人因而人車倒地等事實
    ，有告訴人於警詢及原審審理中之指訴附卷可佐（108年度
    偵字第1778號卷〈下稱偵查卷〉第11頁、原審卷第107至109頁
    ），且為被告於本院審理中坦承不諱（本院卷第100頁），
    並有道路交通事故現場圖、道路交通事故調查報告表㈠、㈡、
    現場暨車損照片10張附卷可憑（偵查卷第21頁、第25至29頁
    、第31至40頁）。又按汽車行駛時，駕駛人應注意車前狀況
    ，並隨時採取必要之安全措施；汽車迴車前，應暫停並顯示
    左轉燈光或手勢，看清無來往車輛，並注意行人通過，始得
    迴轉，道路交通安全規則第94條第3項及第106條第5款分別
    定有明文，被告領有合格駕駛執照，對於上開交通安全規則
    當無法推諉不知，被告於前揭時間駕車行駛於上開路段，依
    其智識能力，及參以事發當時天候陰、日間有自然光線、柏
    油路面乾燥無缺陷，亦無障礙，有道路交通事故調查報告表
    ㈠在卷可按，被告顯無不能注意之情事，竟疏未遵守上開交
    通安全規則，因此肇致本件事故，堪認被告就本件交通事故
    之發生顯有過失，此由本件車禍肇事責任經送新北巿政府車
    輛行車事故鑑定會鑑定結果，亦認被告駕駛自小客車迴轉未
    看清來往車輛，為肇事因素，告訴人駕駛普通重型機車，無
    肇事因素，有該會新北車鑑字第0000000號鑑定意見書附卷
    可參（偵查卷第85至86頁），益徵明確。
  ㈡告訴人因前揭車禍，確實受有傷害，經救護車送礦工醫院診
    治，嗣轉診至衛生福利部基隆醫院〈下稱基隆醫院〉治療一節
    ，此據告訴人於警詢及原審審理中證述明確（偵查卷第11頁
    、原審卷第110至111頁），又新北巿政府消防局係於107年1
    2月3日上午10時43分獲報，10時48分抵達現場，傷病主訴挫
    擦傷、創傷，經施以清洗傷口、包紮止血處置後，於上午11
    時2分送抵瑞芳礦工醫院，瑞芳礦工醫院診斷下背和骨盆挫
    傷、大腿挫傷、右側腕部扭傷、右側大腿肌肉、筋膜及肌腱
    拉傷、右側手部開放性傷口，因家屬要求轉院，於中午12時
    53分轉送至基隆醫院急診，經檢查有左側手肘擦傷、右側手
    部擦傷、下背和骨盆挫傷、顯微鏡性血尿、左側腎臟震盪等
    情形，於同日19時45分由急診送往病房住院，治療至12月6
    日出院，此有瑞芳礦工醫院108年9月15日瑞醫字第10809151
    號函文暨所附急診紀錄單、急診病歷、新北市政府消防局救
    護紀錄表、轉診查核表各1份、基隆醫院108年9月20日基醫
    醫行字第1080006239號函覆之出院病歷摘要、107年12月12
    日門診紀錄、107年12月3日急診紀錄各1份及基隆醫院診斷
    證明書1份附卷可參（原審卷第35至45頁、第51至89頁、偵
    查卷第43頁），核與告訴人上揭所述相符，自堪信告訴人因
    本案車禍確實受有左側手肘擦傷、右側手部擦傷、下背和骨
    盆挫傷、左側腎臟輕度挫傷等傷害。被告僅以其到達瑞芳礦
    工醫院時，告訴人已出院，逕認告訴人當時並未受傷，置告
    訴人係轉診至基隆醫院續行診療一節於不論，自難採認。
  ㈢告訴人所受前揭傷害係因本件交通事故所致，而本件交通事
    故復因被告上開過失行為所致，故被告上開過失肇事行為與
    告訴人所受傷害結果間，具有相當因果關係，足認被告確有
    過失傷害犯行。綜上，本案事證明確，被告犯行堪以認定，
    應予依法論科。
三、論罪
  ㈠按行為後法律有變更者，適用行為時之法律。但行為後之法
    律有利於行為人者，適用最有利於行為人之法律，刑法第2
    條第1項定有明文。被告行為後，刑法第284條之規定業經修
    正，並於108年5月29日公布，於同年月31日施行，修正前刑
    法第284條規定「因過失傷害人者，處6月以下有期徒刑、拘
    役或5百元以下罰金，致重傷者，處1年以下有期徒刑、拘役
    或5百元以下罰金（第1項）。從事業務之人，因業務上之過
    失傷害人者，處1年以下有期徒刑、拘役或1千元以下罰金，
    致重傷者，處3年以下有期徒刑、拘役或2千元以下罰金（第
    2項）」，修正後刑法第284條則規定「因過失傷害人者，處
    1年以下有期徒刑、拘役或10萬元以下罰金，致重傷者，處3
    年以下有期徒刑、拘役或30萬元以下罰金」，經比較新舊法
    結果，修正後刑法第284條規定雖未更動過失傷害罪之構成
    要件及得科處之法定刑種，然已將有期徒刑及之罰金刑上限
    提高，並刪除業務過失傷害罪之處罰，自以修正前刑法第28
    4條第1項之規定對被告較為有利，依刑法第2條第1項前段規
    定，本件自應適用被告行為時即修正前刑法第284條第1項規
    定處罰。
  ㈡核被告所為，係犯修正前刑法第284條第1項前段之過失傷害
    罪。
  ㈢按滿八十歲人之行為，得減輕其刑，刑法第18條第3項定有明
    文。經查，被告於行為時已年逾80歲，衡以被告縱有未遵守
    道路交通規則，肇致告訴人受傷之事實，然究屬過失，非故
    意犯罪，難認犯罪情節重大或有重大惡性，爰依上揭規定減
    輕其刑。 
  ㈣按自首以對於未發覺之罪投案而受裁判為要件，至其方式雖
    不限於自行投案，即託人代理自首或向非偵查機關請其轉送
    ，亦無不可，但須有向該管司法機關自承犯罪而受裁判之事
    實，始生效力，最高法院85年度台非字第292號判決可資參
    照。經查，被告於肇事後，在處理員警前往現場處理時，雖
    向前來處理之警員坦承為肇事人，此有新北巿政府警察局道
    路交通事故肇事人自首情形紀錄表1份在卷可憑（偵查卷第7
    頁），然被告於107年12月3日警詢中稱：迴轉過程中，對方
    來不及煞車就撞上伊；伊已經煞停了，對方還是直接撞上等
    語；佐以被告於108年4月11日偵查中稱：告訴人是從伊的右
    邊撞伊的；伊認為伊沒有錯等語，於原審及本院審理中亦均
    否認有過失傷害犯行，顯見被告並無坦認犯行之意思，至被
    告於車禍後停留現場，係因本案員警業已到場處理之故，並
    非被告有向員警坦認犯行並接受裁判之意，堪認被告並無坦
    認犯罪而受裁判之意思，尚與自首之要件不符，自無適用刑
    法第62條前段自首規定之餘地，併此敘明。
參、撤銷改判之理由
一、原審認本案罪證明確，因予論罪科刑，固非無見，惟查：㈠
    原審認被告涉犯修正前刑法第284條第1項前段之罪，主文卻
    諭知「陳有發過失傷害人」，而非諭知「陳有發因過失傷害
    人」或「陳有發犯過失傷害罪」，尚有疏漏。㈡被告於行為
    時已年逾80歲，且所犯為過失犯罪，難認惡性重大，有刑法
    第18條第3項減刑規定之適用。原審以被告未思己過，反而
    以責怪告訴人未煞車、偽裝傷勢、要求賠償不合理等藉口，
    拒絕和解，認依被告本案犯罪情節不應依前揭規定輕其刑，
    然被告是否坦承犯行、有無與告訴人和解，為被告犯罪後態
    度，實與犯罪情節無關，原審據以認定不應依上揭規定減刑
    之依據，容有未恰。
二、被告上訴意旨略以：㈠被告承認有駕車過失，但告訴人確實
    未因車禍受傷。㈡縱認被告有過失傷害犯行，然告訴人所受
    傷害輕微，且經保險公司理賠給付，原審量處被告有期徒刑
    4月，且諭知以新臺幣（下同）3,000元折算1日，顯然量刑
    過重。㈢被告於案發時已高齡82歲，且犯罪情節非嚴重，原
    審未依刑法第18條第3項規定減輕其刑，實有未當。經查，㈠
    告訴人確因本案車禍受有左側手肘、右側手部擦傷、下背、
    骨盆挫傷及左腎震盪等傷害，且與被告上開駕車過失行為間
    ，具有相當因果關係，足認被告確有過失傷害犯行，此經本
    院認定如前，被告上訴理由㈠所指，自難採認為有理由。㈡按
    量刑之輕重，係屬為裁判之法院得依職權裁量之事項，苟其
    量刑已以行為人之責任為基礎，並斟酌刑法第57條所列一切
    情狀，在法定刑度內，酌量科刑，如無偏執一端，致明顯輕
    重失衡情形，不得遽指為不當或違法（最高法院72年度台上
    字第6696號判例、99年度台上字第189號判決意旨參照）。
    又刑罰之量定屬法院自由裁量之職權行使，但仍應審酌刑法
    第57條所列各款事由及一切情狀，為酌量輕重之標準，並非
    漫無限制，在同一犯罪事實與情節，如別無其他加重或減輕
    之原因，下級法院量定之刑，亦無過重或失輕之不當情形，
    則上級法院對於下級法院之職權行使，原則上應予尊重（最
    高法院85年度台上字第2446號判決意旨參照）。查原審判決
    關於科刑部分，已於理由內說明其審酌之量刑事由，復已以
    行為人之責任為基礎，斟酌刑法第57條所列一切情狀，並未
    逾越法定刑度，亦無裁量濫用之情形，所量之刑亦屬允當，
    並無應構成撤銷之事由，被告以原審量刑過重為由，提起上
    訴，難認有理由。㈢被告於行為時已年逾80歲，且所犯為過
    失犯罪，難認犯罪情節重大或有重大惡性，有刑法第18條第
    3項減刑規定之適用，原審未依前揭規定減輕其刑，尚有未
    恰，被告執此提起上訴，為有理由，自應由本院將原判決撤
    銷改判。
三、爰審酌被告前有詐欺、違反票據法等犯罪紀錄，此有本院被
    告前案紀錄表1份在卷可稽，被告本應小心謹慎駕車以維護
    自身及他人之生命身體安全，竟疏未注意遵守交通規則，未
    注意車前狀況並看清往來車輛，因而肇致本件事故，致告訴
    人受有上揭傷勢，且迄今未與告訴人達成和解，賠償其損失
    ，實有未當，兼衡被告之過失情節與程度、告訴人所受之傷
    勢、被告於警詢中自陳大專之教育程度（偵查卷第13頁）、
    於偵查中陳稱現無業，月領就養金1萬餘元、生活費用不足
    之生活狀況（偵查卷第91頁）及犯罪後於原審審理中否認犯
    行，指控告訴人偽裝傷勢、拒絕賠償，於本院審理中則坦承
    有駕車過車，然仍否認告訴人確實受有傷害之態度等一切情
    狀，量處如主文所示之刑，並諭知易科罰金之折算標準。
據上論斷，應依刑事訴訟法第369條第1項前段、第364條、第299
條第1項前段，修正前刑法第284條第1項，刑法第2條第1項前段
、第41條第1項前段，刑法施行法第1條之1第1項、第2項前段，
判決如主文。
本案經檢察官高永棟提起公訴，檢察官許鈺茹到庭執行職務。
中　　華　　民　　國　　109 　年　　4 　　月　　30　　日
                  刑事第十九庭  審判長法　官  曾淑華
                                      法　官  王美玲
                                      法　官  俞秀美
以上正本證明與原本無異。
不得上訴。
                                      書記官  呂修毅
中　　華　　民　　國　　109 　年　　5 　　月　　1 　　日